臺灣臺北地方法院刑事判決　　　　九十六年度重訴字第一六號
公　訴　人　臺灣臺北地方法院檢察署檢察官
被　　　告　甲○○
上列被告因違反商業會計法案件，經檢察官提起公訴（九十五年
度偵緝字第二四一八號），嗣被告於準備程序中就被訴事實為有
罪之陳述，經告以簡式審判之旨，並聽取當事人之意見後，經本
院合議庭裁定以簡式審判程序審理，判決如下：
    主  文
甲○○共同連續商業負責人，以明知為不實之事項，而填製會計
憑證，處有期徒刑伍月，如易科罰金，以銀元佰元即新臺幣玖
佰元折算壹日。
    事  實
一、甲○○於民國九十四年六月間因失業而經濟拮据，可預見姓
    名年籍不詳綽號「老陳」之成年男子，以新臺幣（下同）五
    、六萬元之報酬，要求其擔任公司之名義負責人，係為遂行
    幫助他人逃漏稅捐之目的，竟仍不違背其本意，而將其身分
    證件交付「老陳」，而登記為址設臺北市○○區○○路二段
    二五一號三樓詺冠有限公司（下稱詺冠公司）之負責人，並
    於九十四年六月十五日辦理公司設立登記，屬商業會計法所
    稱之商業負責人，其明知營業人應依銷售貨物或勞務之實際
    情況，據實開立統一發票，而詺冠公司自九十四年七月一日
    起至同年八月三十一日止，並無實際銷貨予如附表所示各公
    司之事實，竟與「老陳」共同基於填製不實會計憑證及幫助
    他人逃漏營業稅捐之概括犯意聯絡，連續推由「老陳」以詺
    冠公司名義，虛偽製作如附表所示以各公司為買受人，及填
    入銷售品名、數量、金額均不實之會計憑證統一發票，而虛
    開如附表所示銷售額之統一發票共四十三紙（起訴書誤載為
    四十四紙），充為該等公司之進項憑證，以供扣抵銷項稅額
    ，並經附表所示之公司將上開取得之不實統一發票作為進項
    憑證供扣抵銷項稅額之用，計幫助附表所示之公司逃漏營業
    稅達三百三十三萬二千二百五十七元，足以生損害於稅捐機
    關對於營業稅稽徵之正確性。
二、案經財政部臺北市國稅局移送臺灣臺北地方法院檢察署檢察
    官偵查起訴。嗣甲○○於本院準備程序時自白犯罪，經本院
    合議庭裁定改依簡式審判程序審理。
    理  由
一、上開犯罪事實，業據被告甲○○坦承不諱（見本院卷第十頁
    反面、第十七頁反面），並有財政部臺北市國稅局審查三科
    查緝案件稽查報告、詺冠公司虛設行號相關資料分析表、營
    業稅稅籍資料查詢、領用統一發票購票證申請書、房屋租賃
    契約書、申報書（按年度）跨中心查詢、專案申請調檔統一
    發票查核名冊、專案申請調檔統一發票查核清單、有限公司
    設立登記表、財政部臺北市國稅局中正稽徵所九十五年十一
    月八日財北國稅中正營業字第○九五○○二三一九○號函檢
    送之詺冠公司營利事業統一發證設立登記書、領用統一發票
    購票證申請書含附件暨領用統一發票商號查詢資料附卷足憑
    （見臺灣臺北地方法院檢察署九十五年度偵字第九○五五號
    偵查卷第四頁至第九頁、第十頁至第十五頁、第二十頁、第
    二十四頁至第三十四頁、臺灣臺北地方法院檢察署九十五年
    度偵緝字第二四一八號偵查卷第二十五頁至第四十三頁），
    復有詺冠公司案卷可佐（見外放證物），且被告提供身分證
    件予「老陳」擔任詺冠公司負責人，並領取數次三、五千元
    不等之報酬等情，業據其自承在卷（見本院卷第十頁反面）
    ，足認被告對於「老陳」以不實會計憑證幫助他人逃漏稅捐
    ，在主觀上應可預見，且不違背其本意，其與「老陳」以詺
    冠公司名義填製不實會計憑證幫助他人逃漏稅捐犯行，堪認
    有犯意聯絡及行為分擔。是被告任意性自白核與事實相符，
    應堪採信。本案事證明確，被告前開犯行，堪以認定，應予
    依法論科。
二、論罪科刑：
  (一)被告行為後，商業會計法第七十一條業於九十五年五月二十
    四日修正施行，該條第一款原規定「商業負責人、主辦及經
    辦會計人員或依法受託代他人處理會計事務之人員有左列情
    事之一者，處五年以下有期徒刑、拘役或科或併科新臺幣十
    五萬元以下罰金：一、以明知為不實之事項，而填製會計憑
    證或記入帳冊者」，修正後則將上開條文之刑度規定提高為
    「五年以下有期徒刑、拘役或科或併科新臺幣六十萬元以下
    罰金」，茲比較新舊法之結果，自應適用被告行為時之法律
    即九十五年五月二十四日修正施行前之商業會計法第七十一
    條第一款明知為不實之事項而填製會計憑證罪處斷。
  (二)被告行為後，刑法部分條文業於九十四年一月七日修正，九
    十四年二月二日公布，九十五年七月一日施行，修正後刑法
    第二條第一項規定：「行為後法律有變更者，適用行為時之
    法律，但行為後之法律有利於行為人者，適用最有利於行為
    人之法律。」上開規定乃與刑法第一條罪刑法定主義契合，
    而貫徹法律禁止溯及既往原則，係規範行為後法律變更所生
    新舊法律比較適用之準據法，是刑法第二條本身雖經修正，
    但刑法第二條既屬適用法律之準據法，本身尚無比較新舊法
    之問題，應一律適用裁判時即修正後刑法第二條規定以決定
    適用之刑罰法律，先予敘明。而有關新舊法之比較，應就罪
    刑有關之共犯、連續犯、牽連犯加重等暨其他法定加減原因
    （如身分加減）與加減例等一切情形，綜其全部罪刑之結果
    而為比較（最高法院九十五年第八次刑事庭會議決議參照）
    。經查：
    1.刑法第五十五條、第五十六條關於牽連犯及連續犯之規定
      ，於修正後業已刪除，本案被告多次填製不實會計憑證及
      幫助逃漏稅捐之行為，於修正前應分依連續犯及牽連犯之
      規定論以一罪，依新法則應予分論併罰，經比較新舊法結
      果，認適用新法對被告並無較為有利。
    2.關於易科罰金之折算標準，除刑法第四十一條第一項有所
      修正外，罰金罰鍰提高標準條例於九十五年四月二十八日
      修正，並自同年七月一日起生效施行。修正前刑法第四十
      一條第一項前段規定：「犯最重本刑為五年以下有期徒刑
      以下之刑之罪，而受六個月以下有期徒刑或拘役之宣告，
      因身體、教育、職業、家庭之關係或其他正當事由，執行
      顯有困難者，得以一元以上三元以下折算一日，易科罰金
      。」，再依據修正前罰金罰鍰提高標準條例第二條：「依
      刑法第四十一條易科罰金或第四十二條第二項易服勞役者
      ，均就其原定數額提高為一百倍折算一日；法律所定罰金
      數額未依本條例提高倍數，或其處罰法條無罰金刑之規定
      者，亦同。」之規定，被告行為時之易科罰金折算標準，
      應以銀元一百元、二百元、三百元折算一日，經折算為新
      臺幣後，應以新臺幣三百元、六百元、九百元折算一日。
      惟九十五年七月一日施行之刑法第四十一條第一項前段規
      定修正為：「犯最重本刑為五年以下有期徒刑以下之罪，
      而受六個月以下有期徒刑或拘役之宣告者，得以新臺幣一
      千元、二千元或三千元折算一日，易科罰金。」，另新修
      正之罰金罰鍰提高標準條例則刪除原本第二條之規定。是
      以比較新舊法結果，自以舊法所定之易科罰金折算標準有
      利於被告，故應適用修正前刑法第四十一條第一項前段，
      及修正前罰金罰鍰提高標準條例第二條之規定，對被告較
      為有利。
    3.綜上各條文修正前、後之比較，自應適用被告行為時之法
      律，對被告較為有利。
    4.關於共同正犯之規定，修正前刑法第二十八條係規定：「
      二人以上共同實施犯罪之行為者，皆為正犯」，修正後刑
      法第二十八條則規定：「二人以上共同實行犯罪之行為者
      ，皆為正犯」，又修正前刑法第三十一條第一項係規定：
      「因身分或其他特定關係成立之罪，其共同實施或教唆、
      幫助者，雖無特定關係，仍以共犯論」，修正後刑法第三
      十一條第一項則規定：「因身分或其他特定關係成立之罪
      ，其共同實行、教唆或幫助者，雖無特定關係，仍以正犯
      或共犯論。但得減輕其刑」，於本案犯罪事實，被告與「
      老陳」間，不論依新舊法均構成共同正犯，是無新舊法比
      較之問題，自應逕行適用裁判時法，附此敘明。
  (三)按統一發票乃證明事項之經過而為造具記帳憑證所根據之原
    始憑證，商業負責人如明知為不實之事項，而開立不實之統
    一發票，係犯商業會計法第七十一條第一款之以明知為不實
    之事項而填製會計憑證罪，該罪為刑法第二百十五條業務上
    登載不實文書罪之特別規定，依特別法優於普通法之原則，
    自應優先適用，無論以刑法第二百十五條業務上登載不實文
    書罪之餘地（最高法院九十二年度臺上字第六七九二號、九
    十四年度臺非字第九八號判決參照）。查被告係詺冠公司之
    登記負責人，已如前述，自屬商業會計法第四條所稱之商業
    負責人。被告明知不實而填製屬於會計憑證之統一發票四十
    三紙，並將該等不實發票交付如附表所示之公司，以供如附
    表所示之公司申報營業稅時使用，並致如附表所示之公司發
    生逃漏稅捐之結果，核其所為，係犯修正前商業會計法第七
    十一條第一款以明知為不實之事項而填製會計憑證罪、稅捐
    稽徵法第四十三條第一項幫助納稅義務人以不正當方法逃漏
    稅捐罪。被告與「老陳」間，就幫助他人逃漏稅捐之犯行，
    有共同犯意聯絡，並推由「老陳」下手實施，應以共同正犯
    論；就填製不實會計憑證部分，「老陳」係無身分之人而與
    有該身分之被告共同實施犯罪，為身分犯，依刑法第三十一
    條第一項之規定，亦應為共同正犯。又被告先後多次填製不
    實會計憑證及幫助逃漏稅捐之犯行，時間緊接，方法相同，
    均各觸犯構成要件相同之罪名，顯皆係基於概括犯意反覆為
    之，均為連續犯，依修正前刑法第五十六條之規定，各以一
    罪論，並加重其刑。被告所犯上開二罪間，有方法結果之牽
    連關係，應依修正前刑法第五十五條之規定，從一重之連續
    違反商業會計法第七十一條第一款之商業負責人明知不實事
    項而填製會計憑證罪處斷。爰審酌被告以虛開發票之方式，
    幫助他人逃漏稅捐，所幫助逃漏之營業稅額高達三百三十三
    萬二千二百五十七元，嚴重損害稅捐之公平性及正確性，惟
    其犯罪後尚能坦承犯行，兼衡其犯罪之動機、目的、品行、
    生活狀況、智識程度等一切情狀，量處如主文所示之刑，並
    依修正前刑法第四十一條第一項前段，及修正前罰金罰鍰提
    高標準條例第二條之規定諭知易科罰金之折算標準。
據上論斷，應依刑事訴訟法第二百七十三條之一第一項、第二百
九十九條第一項前段，九十五年五月二十四日修正前商業會計法
第七十一條第一款，稅捐稽徵法第四十三條第一項，刑法第十一
條前段、第二條第一項前段、第二十八條、第三十一條第一項，
修正前刑法第五十六條、第五十五條、第四十一條第一項前段，
修正前罰金罰鍰提高標準條例第二條，現行法規所定貨幣單位折
算新臺幣條例第二條，判決如主文。
本案經檢察官戴文亮到庭執行職務
中    華    民    國  九十六  年    二    月  二十七  日
                          臺灣臺北地方法院刑事第十四庭
                              法      官  孫萍萍
以上正本證明與原本無異。
如不服本判決應於判決送達後十日內向本院提出上訴狀。
                              書  記  官  劉麗英
中    華    民    國  九十六  年    二    月  二十七  日
附錄本案論罪科刑之法條：
九十五年五月二十四日修正公布前之商業會計法第七十一條
有下列情事之一者，處五年以下有期徒刑、拘役或科或併科新臺
幣十五萬元以下罰金：
一、以明知為不實之事項，而填製會計憑證或記入帳冊。
二、故意使應保存之會計憑證、會計帳簿報表滅失毀損。
三、偽造或變造會計憑證、會計帳簿報表內容或毀損其頁數。
四、故意遺漏會計事項不為記錄，致使財務報表發生不實之結果。
五、其他利用不正當方法，致使會計事項或財務報表發生不實之結
    果。
稅捐稽徵法第四十一條
納稅義務人以詐術或其他不正當方法逃漏稅捐者，處五年以下有
期徒刑、拘役或科或併科新臺幣六萬元以下罰金。
稅捐稽徵法第四十三條
教唆或幫助犯第四十一條或第四十二條之罪者，處三年以下有期
徒刑、拘役或科新臺幣六萬元以下罰金。
稅務人員、執行業務之律師、會計師或其他合法代理人犯前項之
罪者，加重其刑至二分之一。
稅務稽徵人員違反第三十三條規定者，除觸犯刑法者移送法辦外
，處一萬元以上五萬元以下罰鍰。
